【裁判字號】    97,易,607
【裁判日期】    970520
【裁判案由】    詐欺
【裁判全文】
臺灣臺中地方法院刑事判決               97年度易字第607號
公  訴  人  臺灣臺中地方法院檢察署檢察官
被      告  甲○○
上列被告因詐欺案件，經檢察官提起公訴（96年度偵字第23142
號），本院判決如下：
    主    文
甲○○幫助意圖為自己不法之所有，以詐術使人將本人之物交付
，未遂，處拘役伍拾伍日，如易科罰金，以新臺幣壹仟元折算壹
日。
    犯罪事實
一、甲○○可預見金融機構帳戶係個人理財之重要工具，且關係
    個人財產、信用之表徵，如交予他人使用，有被供作財產犯
    罪用途之可能，其竟仍基於幫助詐欺取財之不確定故意，於
    民國（下同）96年5月間某日，在某不詳地點，將其所有之
    彰化商業銀行清水分行帳號00000000000000號帳戶（下稱彰
    銀甲○○帳戶）之存摺、印章及金融卡（含密碼），交付予
    真實姓名年籍不詳之成年男子，幫助該不詳姓名之人為詐欺
    取財犯行時，作為存匯款及提款帳戶使用，任由他人藉以遂
    行詐欺取財犯罪。嗣不詳姓名之人基於意圖為自己不法之所
    有，自稱為「陳警官」，於96年6月12日上午11時許，撥打
    電話予乙○○，向其誆稱：乙○○之身分證遭冒用而設立人
    頭帳戶，需將原有存款匯至指定帳戶云云，致乙○○不疑有
    他而陷於錯誤，將新臺幣（下同）6萬1千元匯至彰銀甲○○
    帳戶，惟經臺灣郵政興國路郵局之行員提醒乙○○撥打165
    專線，乙○○於匯款後撥打165專線，始知受騙，隨即報案
    ，並在郵局執行放行手續前，立即辦理退匯，而取回前匯出
    之6萬1千元，另再匯款1元至甲○○之前開帳戶，上開不詳
    姓名之人始未得逞而未遂，嗣經乙○○報警處理而查獲上情
    。
二、案經乙○○訴由臺中縣警察局清水分局報請臺灣臺中地方法
    院檢察署檢察官偵查起訴。
    理    由
一、本案證據能力之說明
    按「被告以外之人於審判外之陳述，雖不符前4條（指刑事
    訴訟法第159條之1至第159條之4）之規定，而經當事人於審
    判程序同意作為證據，法院審酌該言詞陳述或書面陳述作成
    之情況，認為適當者，亦得為證據」，又「當事人、代理人
    或辯護人於法院調查證據時，知有第159條第1項不得為證據
    之情形，而未於言詞辯論終結前聲明異議，視為有前項之同
    意」，刑事訴訟法第159條之5第1項、第2項亦有明文。本件
    被告就檢察官提出之證據之證據能力，均未於言詞辯論終結
    前聲明異議，自視為同意，合先敘明。
二、訊據被告甲○○矢口否認有幫助詐欺取財未遂犯行，辯稱：
    我是遺失的，是96年5月時遺失。我的帳戶是放在包包裡面
    ，但是後來包包拿出去，在96年5月多的時候，在菜市場附
    近遺失了，我的包包是放在機車外面，我人去買東西，包包
    忘了拿，等回來的時候，包包就遺失了云云，並辯稱：我沒
    有賣帳戶云云。惟查：
（一）被害人乙○○遭詐欺取財未遂之事實，業據被害人乙○○
      於警詢、偵訊及本院指訴綦詳，並有乙○○提出之跨行匯
      款申請書影本、彰銀甲○○帳戶之開戶基本資料及歷史交
      易明細表在卷可佐，並有臺灣郵政股份有限公司新營郵局
      出具之函文可佐，足認被告上開帳戶確實曾供不詳姓名之
      成年人利用為詐欺取財工具甚明。
（二）被告雖辯稱：帳戶遺失云云，惟查，被告當日係將彰銀甲
      ○○帳戶之存摺、金融卡、印章及密碼均置於同一處，再
      被告持有該彰銀甲○○帳戶之最近一次使用之時間係在95
      年7月10日等情，亦據被告於本院自承在卷（本院卷第23
      頁），又被告於96年5月間喪失占有該帳戶時，該帳戶內
      餘額為零等情，亦有彰銀甲○○帳戶之歷史交易明細表可
      佐，則被告既已長達約10個月未使用其所有之彰銀甲○○
      帳戶，又該帳戶內並無餘額，竟又隨身攜帶，實均與常情
      相違；再該金融卡密碼既為被告所能清楚記憶，被告核無
      必要再將密碼與存摺、金融卡同置一處，增加失竊後遭他
      人提領使用之風險；甚且，被告於遺失當時隨即發現已遺
      失該彰銀甲○○帳戶後，復未註銷該帳戶等情，亦為被告
      自承在卷（本院卷第44頁），則被告既將該帳戶隨身攜帶
      ，然遺失後竟又未加聞問，未以電話或翌日親自前往辦理
      掛失，均與常情相悖；再參以現今詐欺集團對外以1千元
      至數千元代價即可輕易收購金融帳戶，並無任意收購他人
      遺失或失竊等來源不明之金融帳戶必要，因若帳戶所有人
      察覺存摺簿、提款卡等物遺失而向金融機構掛失，所詐得
      之金錢將有無從提領之危險之情，是被告所辯：本件帳戶
      係遺失云云，實難採信。
（三）再按刑法上之故意，分為直接故意（確定故意）與間接故
      意（不確定故意），「行為人對於構成犯罪之事實，明知
      並有意使其發生者」為直接故意。「行為人對於構成犯罪
      之事實，預見其發生而其發生並不違背其本意者」為間接
      故意；而間接故意與有認識的過失之區別，在於二者對構
      成犯罪之事實雖均預見其能發生，但前者對其發生並不違
      背其本意，後者則確信其不發生。且幫助犯之成立，以行
      為人主觀上認識被幫助者正欲從事犯罪或係正在從事犯罪
      ，且該犯罪有既遂之可能，而其行為足以幫助他人實現構
      成要件者，即具有幫助故意，並不以行為人確知被幫助者
      係犯何罪名為必要。至於行為人在正犯實施犯罪前為幫助
      行為者，則構成事前幫助犯。茲查：
    １衡諸常情，今日一般人至金融機關如銀行、郵局等開設帳
      戶使用，係極為方便容易且迅速之事，苟有使用金融存款
      帳戶之正當用途，自以使用其本人或可信賴之親友申請之
      帳戶，最為便利安全，且苟非具意圖以他人帳戶從事不法
      用途，並藉以逃避查緝，自無使用他人帳戶之理。是依一
      般人通常之知識、經驗，均應知任意提供自己帳戶予無信
      賴關係之他人使用，易致他人藉該帳戶取得不法犯罪所得
      ，且欲以之隱匿帳戶內資金之實際取得人之身分；被告係
      年逾20歲之成年人，對此自難諉為不知。
    ２近來竊車恐嚇取財及利用「刮刮樂」等名義詐欺取財之犯
      罪類型層出不窮，該等犯罪，多數均係利用他人帳戶作為
      恐嚇取財或詐欺所得財物之出入帳戶，並經媒體廣為披載
      ，被告縱使並不確知所提供之帳戶，係遭他人用以對被害
      人詐欺取財，亦無法確知取得帳戶之人係以何種方法於何
      時地為詐欺取財之具體內容，惟對於其所提供之上揭帳戶
      ，將遭人作為詐欺取財犯行所得財物匯入及提領之工具使
      用，應有概括之認識，且可預見其發生，竟仍同意提供，
      顯對帳戶供他人取得不法犯罪所得之用，亦不違背其本意
      ，且其無確信帳戶不至遭利用為犯罪之用，仍將帳戶以租
      用方式提供他人，足認被告基於幫助犯罪之不確定故意。
    事證明確，被告上揭犯行均堪認定。
三、查被告甲○○僅參與提供金融機關帳戶予他人供詐欺取財使
    用，並無證據證明其有參與詐欺取財之行為，或與本件詐欺
    取財之詐騙之人有概括犯意聯絡，是被告基於幫助之意思，
    參與詐欺取財構成要件以外之行為，為幫助犯，而詐騙乙○
    ○之正犯係基於詐欺犯意而為本件詐欺取財未遂犯行，該正
    犯應係犯詐欺取財未遂罪，是核被告甲○○所為，係犯刑法
    第30條第1項、第339條第1項、第3項之幫助詐欺取財未遂罪
    。公訴人雖認被告係犯幫助詐欺取財罪嫌云云，惟被害人於
    匯款後，隨後因發覺遭詐騙，即報警而於郵局尚未執行放行
    手續前，立即退匯而領回款項，故該款項並未曾置於詐騙之
    人之實力支配之下，應認係屬未遂，故被告所犯應係幫助詐
    欺取財未遂罪，公訴人所認顯係有誤，惟適用法條仍屬同一
    ，毋庸變更起訴法條，併此敘明。再實施詐欺犯行之正犯既
    已著手於詐欺取財犯行之實行而不遂，為未遂犯，是被告所
    犯上開犯行亦屬未遂，爰依法減輕其刑；再被告基於幫助意
    思，交付本件彰銀甲○○帳戶予不詳姓名之人，而幫助不詳
    姓名之成年人犯上開詐欺取財未遂罪，為從犯，依刑法第30
    條第2項之規定，減輕其刑並遞減之。爰審酌被告同意提供
    帳戶供他人非法使用，助長他人犯罪風氣，又被害人因遭詐
    騙而匯款至被告帳戶之金額原為6萬1千元，幸經被害人隨即
    發覺受騙而使該款項未置於不詳姓名之詐騙之人之實力支配
    之下，而報警取回款項，致該詐騙之人未能得逞，被害人因
    之未蒙受巨大損失，並考被告本身未實際參與本件詐欺取財
    未遂之犯行，責難性較小，暨其犯後態度等一切情狀，量處
    如主文所示之刑，並諭知易科罰金之折算標準。
據上論斷，應依刑事訴訟法第299條第1項前段，刑法第30條第1
項、第2項、第339條第1項、第3項、第25條第2項、第41條第1項
前段，刑法施行法第1條之1，判決如主文。
中    華    民    國    97    年    5     月    20    日
                      刑事第十庭  審判長法  官  賴妙雲
                                        法  官  陳得利
                                        法  官  黃家慧
以上正本證明與原本無異。
如不服本判決，應於收受送達後10日內向本院提出上訴書狀（應
敘述具體理由並附繕本）。
上訴書如未敘述理由，應於上訴期間屆滿後20日內補提理由書於
本院。
                                        書記官  陳靖騰
中    華    民    國    97    年    5     月    20    日
中華民國刑法第339條第1、3項
（普通詐欺罪）
意圖為自己或第三人不法之所有，以詐術使人將本人或第三人之
物交付者，處5年以下有期徒刑、拘役或科或併科1千元以下罰金
。
前二項之未遂犯罰之。


司法院資訊處製作；財團法人民間司法改革基金會備份。
